【裁判字號】    98,消債抗,169
【裁判日期】    990126
【裁判案由】    更生事件
【裁判全文】
臺灣臺北地方法院民事裁定           98年度消債抗字第169號
抗  告  人  甲○○
代  理  人  廖于清律師
複  代理人  乙○○
上列抗告人因消費者債務清理條例更生事件，對於中華民國98年
4 月8 日本院97年度消債更字第377 號裁定提起抗告，並聲請保
全處分，本院裁定如下：
    主  文
抗告及保全處分之聲請均駁回。
抗告及聲請程序費用新臺幣壹仟元由抗告人負擔。
    理  由
一、本件抗告人聲請更生，係以：抗告人曾於消費者債務清理條
    例施行前，依照中華民國銀行公會會員辦理消費金融案件無
    擔保債務協商機制，與最大債權銀行中國信託商業銀行（下
    稱中國信託銀行）成立月付各債權銀行合計新臺幣（下同）
    3 萬168 元之協商方案，因抗告人每月收入僅為協助配偶杜
    許麗月從事保險業務可得之2 萬元，根本無法負擔協商還款
    ，然因較協商前每月所須繳納金額為低，故勉強同意，繳納
    19期後，至97年2 月終致無法清償而毀諾，抗告人確有不可
    歸責於己之事由致不能履約，且抗告人無擔保或無優先權之
    債務總額未逾1200萬元，復未經法院裁定開始清算程序或宣
    告破產，爰依消費者債務清理條例（下稱消債條例）第151
    條第6 項聲請更生等語，為其理由。
二、原審則以抗告人稱每月收入係協助配偶從事保險業務可得約
    2 萬元，卻未舉證證明。縱認抗告人所陳收入數額為真實，
    其既於95年8 月協商時已明知每月收入低於協商應付款，仍
    與銀行成立協議，足見其清償期間並無收入或收益不如預期
    情事，故非協商成立後生情事變更之情形，即非因不可歸責
    於己之事由而致履行不能。抗告人之配偶95、96年每月平均
    收入為7 萬1273元、6 萬8614元，收入狀況較協商時無顯著
    降低，足認抗告人自協助配偶從事保險業務所獲收入部分，
    於協商前後無重大變更。又抗告人於協商成立後，如有履行
    不便之情形，應得再與債權人重新協商，訂定適當可行之清
    償方案。抗告人尚有位於臺北縣三芝鄉之四筆土地，亦得積
    極處分資產以清償所欠之債務。是抗告人聲請更生核與消債
    條例第151 條第5 項但書、第6 項規定不符等情由，駁回抗
    告人更生之聲請。
三、抗告意旨略以：抗告人因經濟不景氣致保險業務收入逐年減
    少，確有不能清償之情事。抗告人毀諾前皆以借支方式履行
    協商還款，並曾多次向銀行請求延長繳款期間遭拒，抗告人
    確無法再踐行協商條件。抗告人所有四筆土地為繼承所得，
    共有人數眾多，且位於三芝鄉山上之旱田或林地，難為任何
    處置，原審未予詳查，逕而駁回更生之聲請，應有違誤，爰
    提起抗告，聲明請求廢棄原裁定另為開始更生程序之諭知，
    並聲請保全處分等語。
四、關於抗告部分：
    按消債條例施行前，債務人依金融主管機關協調成立之中華
    民國銀行公會會員辦理消費金融案件無擔保債務協商機制，
    與金融機構成立協商者，除因不可歸責於己之事由，致履行
    顯有重大困難者外，不得聲請更生，消債條例第151 條第5
    項及第6 項分別定有明文。經查，抗告人於95年8 月間與最
    大債權銀行即中國信託銀行成立債務協商後，自97年2 月起
    未再支付協商月付款，此經抗告人陳明在卷。觀諸抗告人配
    偶95、96年度綜合所得稅各類所得資料清單，其二年度每月
    所得各為7 萬1273元、6 萬8613元，抗告人復陳稱其配偶97
    年度收入大約七十幾萬元（見本院98年9 月4 日筆錄），可
    見抗告人自協助其配偶從事保險業務可得之收入，於抗告人
    履行協商協議期間內，並無銳減事證，抗告人以此收入，既
    同意與最大債權銀行成立協商，並正常繳款近20期，自無不
    足支應生活必要支出之情事，理應可按時清償協商月付款。
    是以抗告人毀諾時之經濟狀況，應足敷支付積欠銀行之月付
    款及其生活之必需。至於抗告人於抗告後提出其配偶98年度
    之收支明細，乃抗告人98年間之財務狀況，與抗告人97年2
    月毀諾時有無可歸責事由之認定無關。抗告人於毀諾時未有
    需增加開支或所得銳減之情事，卻未按月繳納協商月付款，
    自應認有可歸責之原因。雖抗告人謂其需向他人借貸始能踐
    履協商月付款云云，惟未據舉證以實其說，自難遽信。抗告
    人以此指為毀諾之不可歸責原因，尚無可取。又抗告人雖謂
    其名下不動產價值低微且屬共有變價不易等語，縱認屬實，
    亦不影響其既有之經濟狀況，亦無由致生抗告人不能清償債
    務之情事。況抗告人所共有位於臺北縣三芝鄉之四筆土地，
    依臺灣士林地方法院民事執行處拍賣抗告人之應有部分所定
    之底價為155 萬元，顯示該土地並非毫無價值，抗告人謂其
    所有之不動產無法作任何價值利用，亦無可採。是抗告人未
    履行95年債務協商之協議，難認非因可歸責自己之事由所致
    。則抗告人聲請更生，自不能准許，原審駁回抗告人之聲請
    ，核無違誤。抗告人執前詞指摘原裁定不當，求為廢棄改判
    ，為無理由，其抗告應予駁回。
五、關於聲請保全處分部分：
    按法院就更生之聲請為裁定前，得因利害關係人之聲請或依
    職權，以裁定對於債務人財產之保全處分、債務人履行債務
    及債權人對於債務人行使債權之限制，暨對於債務人財產強
    制執行程序之停止，消債條例第19條第1 項第1 款、第2款
    、第3 款固定有明文，惟此項規定旨在維持債務人於更生事
    件審理中之財產所得，以保障更生程序開始後債權人間得受
    公平清償，其准許應以債務人更生之聲請未經駁回為要件。
    然查抗告人之更生聲請不能准許，已如前述，則依上開說明
    ，抗告人聲請保全處分，自亦不能准許，應併予駁回。
六、依消債條例第15條，民事訴訟法第495 條之1 第1 項、第
    449 條第1 項、第95條、第78條，裁定如主文。
中    華    民    國    99    年    1     月    26    日
                  民事第三庭  審判長法  官  丁蓓蓓
                                    法  官  黃書苑
                                    法  官  黃明發
上為正本係照原本作成。
本裁定不得再抗告。
中    華    民    國    99    年    1     月    26    日
                                    書記官  陳怡如

司法院資訊處製作；財團法人民間司法改革基金會備份。
